【裁判字號】    92,重訴,157
【裁判日期】    921031
【裁判案由】    債務人異議之訴
【裁判全文】
臺灣新竹地方法院民事判決  九十二年度重訴字第一五七號
    原      告    丙○○
    訴訟代理人    劉雅萍律師
                  林思銘律師
    複  代理人    乙○○
    被      告    丁○○
    訴訟代理人    甲○○
右當事人間確認本票債權不存在事件，本院於中華民國九十二年十月十五日言詞辯論
終結，判決如左：
    主    文
確認被告持有原告所簽發如附表所示之本票債權不存在。
訴訟費用由被告負擔。
    事    實
甲、原告方面：
壹、聲明：如主文第一項所示。
貳、陳述：
一、被告持原告所開立之如附表所示本票，向本院聲請強制執行獲准。然原告並未積
    欠被告任何債務，是被告執系爭本票對原告強制執行，顯屬無據。
二、兩造間究竟有無系爭本票所載內容之債權存在，乃本件訴訟之重要爭點。而此一
    爭點業經本院九十一年度訴字第一一四號民事確定判決認定被告主張原告向其夫
    甲○○借款新台幣（下同）一千萬云云難以成立。是上開確定判決既就本票所載
    內容之債權、債務關係是否存在此一訴訟標的以外當事人所主張之重要爭點，本
    於當事人辯論之結果予以判斷，並認定兩造間並無一千萬元債權債務關係存在，
    被告自應受拘束，不得再作相反之主張。
三、況被告於本件所為陳述與上開民事事件所為矛盾；且被告於訴訟程序中業已自認
    系爭本票債權不存在。為此，求為確認兩造間如附表所示系爭本票債權不存在之
    判決。
、證據：提出本票、本院民事執行處九十二年執字第五七四六號通知、本院九十一
          年度訴字第一一四號民事判決各一份為證。
乙、被告方面：
    被告未於最後言詞辯論期日到場，惟據其前到場所為之聲明陳述略以：
壹、聲明：原告之訴駁回。
貳、陳述：被告持有系爭本票，係自夫婿甲○○處受讓而來。而本院九十一年度訴字
    第一一四號民事確定判決，係土地所有權移轉登記事件，與本件無關。原告縱有
    被騙出具系爭本票，應循刑事詐欺途徑救濟。
、證據：提出本票、土地登記簿謄本各一份為證。
丙、本院依職權調閱本院九十二年度執字第五七四六號清償票款執行事件及九十一年
    度訴字第一一四號土地所有權移轉登記事件全卷。
    理    由
甲、程序部分：
    本件被告經合法通知，未於言詞辯論期日到場，核無民事訴訟法第三百八十六條各
    款所列情形，爰依原告聲請，由其一造辯論而為判決。
乙、實體部分：
一、本件原告主張：被告持原告所開立之如附表所示本票，向本院聲請強制執行獲准
    ，然原告並未積欠被告任何債務，前經本院九十一年度訴字第一一四號民事確定
    判決就本票所載內容之債權、債務關係是否存在此一訴訟標的以外當事人所主張
    之重要爭點，本於當事人辯論之結果予以判斷，並認定兩造間並無一千萬元債權
    債務關係存在，被告自應受拘束，不得再作相反之主張。況被告於本件所為陳述
    與上開民事事件所為矛盾；且被告於訴訟程序中業已自認系爭本票債權不存在。
    為此，求為確認如附表所示系爭本票債權不存在之判決。
二、被告則以：被告持有系爭本票，係自夫婿甲○○處受讓而來。而本院九十一年度
    訴字第一一四號民事確定判決，係土地所有權移轉登記事件，與本件無關。原告
    縱有被騙出具系爭本票，應循刑事詐欺途徑救濟。
三、被告持有原告所開立之如附表所示本票，係原告所簽發予被告之夫甲○○，復經
    甲○○轉讓與被告，由被告向本院聲請本票裁定強制執行獲准等情，為兩造所不
    爭執，並經本院依職權調閱九十二年度執字第五七四六號清償票款執行事件全卷
    核閱無誤，自堪信為真實。
四、按在票據上簽名者，依票上所載文義負責；又無對價或以不相當之對價取得票據
    者，不得享有優於其前手之權利，票據法第五條第一項、第十四條第二項分別定
    有明文。查系爭本票既為原告所簽發予被告之夫甲○○後，由甲○○轉讓予被告
    ，則本件應審究者，厥為被告取得系爭本票有無對價及原告與被告之前手甲○○
    間是否有系爭本票一千萬元之債權債務存在。經查：
  (一)被告訴訟代理人甲○○陳稱：「（問：系爭壹仟萬元本票交付丁○○之原因？）
    我是用我太太丁○○的名義去執行的，交票並不是有什麼法律上的原因，只是財
    務上處理的作法。」等語，則被告自其甲○○間取得系爭本票並無對價關係，堪
    以認定，依票據法第十四條第二項規定，原告自不得享有優於其前手甲○○之權
    利。
  (二)本件原告主張：原告未積欠債務之事實，業經本院九十一年度訴字第一一四號民
    事確定判決認定無誤，況被告於本件所為陳述與上開民事事件所為矛盾，並於訴
    訟程序中業已自認系爭本票債權不存在等語。查，被告之訴訟代理人甲○○於本
    院言詞辯論程序初稱：系爭本票之原因債務金額只有三百萬元云云（見本院卷第
    五一頁），嗣改稱：兩造在八十年到八十一年間，有本金大約六到七百萬元之間
    及利息之債務存在，並確定有一次給原告四百萬元，到九十年間伊才重新找原告
    將之前所開之本票全部歸還並重新開立系爭本票，但金額並未達系爭本票面額一
    千萬云云，復又稱：「（問：究竟有無確實交給原告四百萬元？有無證據？）時
    間太久我已經忘記了，也有可能是從我其他的帳戶所提的，但是時間太久，已經
    很難查證，也沒有證據要再主張，我希望本件不要處理這個問題．．．」云云，
    （見本院卷第六九、七０頁），其前後所述已屬不一，且就原告與甲○○間，究
    竟有無借款原因債權債務關係存在及金額若干等重要事項，亦核與甲○○於本院
    九十一年度訴字第一一四號土地所有權移轉登記事件中所證稱：「被告在八十一
    年跟我借錢，他在中山研究院上班，說要研究造酒利潤很高，我陸續借他，從八
    十一年初就開始借給他，這些錢是從我帳戶及我太太帳戶提出直接交給他的，確
    實時間我要看帳簿才知道。簽本票是加上利息，本金利息壹仟萬，利息月息百分
    之一點五計算。」等語（見該案卷第一五一頁）俱不相符，已難憑信。
  (三)又被告於前開本院九十一年度訴字第一一四號民事事件中主張：原告於七十九年
    至八十一年間，陸續向其夫甲○○借貸金錢以供週轉使用，最後一次向甲○○借
    貸款項為四百萬元，是甲○○於八十一年下旬間，向新竹市第十信用合作社竹北
    分社（戶名：甲○○、帳號00000000000000）所提領等語（見該
    案卷第一九二頁），惟經向新竹市第十信用合作社查詢上開帳戶之交易往來明細
    表，該帳戶於八十一年六月至十二月（即八十一年下旬）僅支出五千元，八十一
    年間共支出二百九十五萬五千元，有該合作社九十二年一月十七日（九二）新十
    合字第一二八號函及所附往來交易明細表附於該事件卷可稽（見該案件第二四二
    、二四三頁），亦與甲○○上開所陳有違。被告雖抗辯稱：其於前開民事事件中
    稱係從新竹市第十信用合作社竹北分社交付原告借款，為其誤記云云。然參諸八
    十一年間一千萬元之金額並非少數，且甲○○倘一次借款予原告四百萬元，則其
    如何將該筆金錢交付被告，共交付現金及利息金額究竟若干，衡諸常情自當記載
    翔實，焉有誤記或未留存任何憑據之理？又證人楊芳懿雖時前開民事事件中證稱
    ：「（問被告到你姊夫那裡做什麼？）我不知道。我沒有看到他們在做什麼，但
    只有看到他來找我姊夫，都在我姊夫經營的舞廳找我姊夫，但我沒有注意他們在
    做什麼，我只作（做）我的事情。」、「（問：有無看過他有向你姊夫借錢？）
    我不知道，我姊夫叫我去領錢我直接交給我姊夫。我沒有看到他交給丙○○，但
    是丙○○來找甲○○的時候我姊夫有叫我去領錢，有好幾次，到竹北十信領錢及
    甲○○的表嫂那裡拿錢，其他不記得。」等語（見該事件卷第二七四、第二七五
    頁），是證人既從未見過原告向甲○○借錢，亦未見甲○○將金錢交付原告，且
    就受託領款之金額、次數，均已不復記憶，自不足依其證言認定原告確有向甲○○借款一千萬元。
  (四)況被告於本院九十二年九月二十五日言詞辯論程序中陳明：（問：系爭本票壹仟
    萬元的債務究竟是否存在？）不主張該債務存在，我主張兩造間在系爭本票開票
    後另成立新的三百萬元借款關係，．．．，本件原告主張的壹仟萬元的債務不存
    在等語（見本院卷第七十頁），顯已自認系爭本票之原因關係不存在。從而，應
    認原告首揭主張為可採，被告抗辯：原告向其夫甲○○借款一千萬元云云，要無
    可取。
五、綜上所述，被告係由前手甲○○處無對價關係取得系爭本票，則被告尚不得享有
    優於甲○○之權利，而原告與甲○○間，既無系爭本票所載一千萬元之債權債務
    關係存在，則被告自不得主張原告對於被告有系爭本票債務存在。從而，原告據
    以提起本訴，求為確認被告持有原告所簽發如附表所示之本票債權不存在之判決
    ，即有理由，應予准許。
六、本件事實已臻明確，兩造其餘攻擊防禦方法及舉證，經本院審酌後，核與判決結
    果無影響，爰不另一一論述，附此敘明。
七、據上論結，本件原告之訴為有理由，依民事訴訟法第三百八十五條第一項前段、
    第七十八條，判決如主文。
中      華      民      國    九十二    年      十      月    三十一    日
                                  臺灣新竹地方法院民事第一庭
~B審判長法官  蔡孟芳
~B      法官  楊明箴
~B      法官  鄭子俊
右為正本係照原本作成。
如對本判決上訴，須於判決送達後廿日內向本院提出上訴狀。
~B法院書記官  林美足
中      華      民      國    九十二    年      十      月    三十一    日
~F0
~T48
┌──────────────────────────────────────────────┐
│附表：                                                                                      │
├─┬─────┬───────┬─────────┬─────────┬──────────┤
│編│發  票  人│票  面  金  額│  發    票    日  │  到    期      日│本    票    號    碼│
│號│          │︵新  台  幣︶│（民國）          │                  │                    │
├─┼─────┼───────┼─────────┼─────────┼──────────┤
│１│丙○○    │壹仟萬元      │八十一年十月一日  │八十二年十月二日  │一六八六七九        │
└─┴─────┴───────┴─────────┴─────────┴──────────┘


司法院資訊處製作；財團法人民間司法改革基金會備份。
